【裁判字號】    98,訴,1295
【裁判日期】    990107
【裁判案由】    確認優先購買權
【裁判全文】
臺灣高雄地方法院民事判決              98年度訴字第1295號
原      告  乙○○
訴訟代理人  張清雄律師
被      告  財政部國有財產局台灣南區辦事處
法定代理人  甲○○
訴訟代理人  丁○○
            丙○○
上列當事人間確認優先購買權事件，本院於民國98年12月24日言
詞辯論終結，判決如下：
    主  文
原告之訴駁回。
訴訟費用由原告負擔。
    事實及理由
一、原告起訴主張：兩造於民國96年2 月8 日簽訂國有基地租賃
    契約書，以每月租金新台幣（下同）853 元，由原告承租坐
    落高雄市○○區○○段234-3 地號土地（業經分割登記為同
    段23 4-6、234-8 地號，下稱系爭土地），租期自96年1 月
    1 日起至100 年12月31日止（下稱系爭租約）。嗣原告經被
    告通知得以1,485,000 元之價格優先承買系爭土地，遂檢附
    坐落系爭土地上門牌高雄市旗津區○○○路154 號建物之合
    法房屋證明向被告申請優先購買，詎被告竟以系爭租約所載
    建物為「中洲二路154- 1號」，兩者門牌不同，非屬同一房
    屋主體，原告未提出154-1 號之合法房屋證明為由，拒絕原
    告之優先購買申請。惟系爭租約上雖記載高雄市旗津區○○
    ○路154- 1號建物，而漏列中洲二路154 號門牌號碼，然系
    爭土地上之建物僅有一間房屋，且僅有一出入口，是其上固
    有154 號及154- 1號2 門牌號碼，亦不影響為同一房屋主體
    之事實，原告既已提出154 號之合法房屋證明，自已符合申
    請優先購買之要件。又被告以土地法第104 條規定之地上房
    屋應屬合法房屋，始有優先承買權之適用，係增加法律所無
    之限制，亦與法有違，致原告在私法上之地位不明，而有受
    侵害之危險，為此起訴求為判決確認原告就系爭土地有優先
    購買權存在。
二、被告則以：依系爭租約基地標示及坐落所示，坐落系爭土地
    上之建物為門牌高雄市旗津區○○○路154-1 號，並經原告
    於95年12月8 日切結為「中洲二路154-1 號」建物所有人，
    及檢具前開門牌證書向被告承租系爭土地，而原告自始無法
    提出154-1 建物之合法房屋證明，僅檢具非系爭租約上記載
    之「中洲二路154 號」合法房屋證明文件，自與申請優先購
    買之要件不符。前開2 門牌之建物是否屬同一房屋主體，應
    由原告向主管建築機關提出異議或救濟，始得認定是否為合
    法房屋之疑義，原告逕對被告請求確認優先購買權存在應無
    理由等語，資為抗辯，並聲明：駁回原告之訴。
三、本件兩造不爭執事項及爭點：
(一)、不爭執事項：
 1、兩造於96年2 月8 日簽訂系爭租約，以每月租金853 元，由
    原告承租系爭土地，租期自96年1 月1 日起至100 年12月31
    日止。系爭租約關於「一、租賃基地之標示及坐落」記載系
    爭土地上為「中洲二路154-1 號、磚造平房、鐵皮平房、水
    泥地」，關於「六、特約事項（二）」記載：「本租約234-
    4 地號土地上磚造平方、鐵皮平房，水泥地，自82年7 月21
    日以前即併用其毗鄰之中洲二路154-1 號門牌主體建物整體
    使用，…」。此有系爭租約及系爭土地登記謄本在卷可參（
    見本院卷第35頁、第90頁至第92頁）。
 2、高雄市旗津區○○○路154-1 號為未保存登記建物（下稱15
    4-1 號房屋），自85年設立房屋稅籍迄今，納稅義務人為原
    告，稅籍記載建物構造為加強磚造。此有高雄市稅捐稽徵處
    鼓山分處98年8 月12日高市稽鼓房字第0988221169號函暨其
    所附154-1 號房屋稅課稅明細表、房屋平面圖及本院98年8
    月25日公務電話紀錄在卷可憑（見本院卷第59頁至第61頁、
    第73頁）。
 3、高雄市旗津區○○○路154 號為未保存登記建物（下稱154
    號房屋），自49年起設立房屋稅籍迄今，納稅義務人為黃聯
    進，稅籍記載建物構造為磚造及木造，且經高雄市政府工務
    局以其係於禁建日期61年11月25日前完成之房屋為由，核定
    為合法房屋。此有高雄市稅捐稽徵處鼓山分處98年8 月12日
    高市稽鼓房字第0988221169號函暨其所附154 號房屋稅課稅
    明細表、房屋平面圖、高雄市政府工務局98年3 月16日高市
    工務建字第0980006142號函及本院98年8 月25日公務電話紀
    錄在卷可參（見本院卷第7 頁、第59頁、第62頁至第63頁、
    第73頁）。
 4、掛有高雄市旗津區○○○路154-1 號門牌號碼之鐵皮地上物
    （下稱系爭鐵皮地上物）與154 號房屋均坐落於系爭土地上
    ，共用1 個出入口，內設一門相通，其現況與96年2 月8 日
    原告承租系爭土地當時之情況相同。此有本院勘驗筆錄、現
    場照片（見本院卷第107 頁至第112 頁）及被告提出之系爭
    土地出租時之現場照片（見本院卷第49頁）可參。
 5、原告依土地法第104 條規定向被告行使優先承購權欲購買系
    爭土地，惟遭被告以原告無法提出154-1 號房屋為合法房屋
    之證明而退件。此有被告98年4 月3 日台財產南處字第0980
    004120號函文附卷可憑（見本院卷第8 頁）。
(二)、爭點：
 1、原告提起本訴有無確認利益？
 2、系爭鐵皮地上物與154 號建物是否為同一房屋主體？如是，
    系爭鐵皮地上物是否亦屬合法房屋？
 3、被告主張土地法第104 條規定之地上房屋應屬合法房屋，始
    有優購權之適用，是否有據?
四、茲就上開爭點，析述本院得心證之理由：
(一)、按確認法律關係之訴，非原告有即受確認判決之法律上利益
    者，不得提起之，民事訴訟法第247 條第1 項前段定有明文
    。所謂即受確認判決之法律上利益，係指法律關係之存否不
    明確，原告主觀上認其在法律上之地位有不安之狀態存在，
    且此種不安之狀態，能以確認判決將之除去者而言，若縱經
    法院判決確認，亦不能除去其不安之狀態者，即難認有受確
    認判決之法律上利益（最高法院52年台上字第1240號判例意
    旨參照）。原告主張其為系爭鐵皮地上物之所有權人，就系
    爭土地有優先購買權，惟遭被告拒絕，而有以本確認判決加
    以除去之必要，依其主張足認有即受確認判決之法律上利益
    ，核與前揭規定相符，自得提起。
(二)、又按動產因附合而為不動產之重要成分者，不動產所有人，
    取得動產所有權，民法第811 條定有明文。而動產附合於不
    動產，歸不動產所有人取得動產所有權者，以動產因附合而
    成為不動產之重要成分為要件，所謂成為不動產之重要成分
    ，係指此種結合具有固定性、繼續性，而不具構造上及使用
    上之獨立性而言（最高法院95年度台上字第1584號判決意旨
    參照）。查系爭鐵皮地上物係緊連154 號房屋而搭建，以15
    4 號房屋之外牆作為牆壁（即使用共同壁），其鐵皮構造僅
    有3 面，且與154 號房屋共用1 個出入口，並設有1 門相通
    等情，業經本院到場履勘並指示地政人員予以測量，且有卷
    附勘驗筆錄、現場照片及高雄市政府地政處鹽埕地政事務所
    98 年10 月15日複丈成果圖在卷可憑（見本院卷第106 頁至
    第112 頁、第116 頁），復為原告所是認（見本院卷第161
    頁），堪信為真，客觀上已難認系爭鐵皮建物具有構造上之
    獨立性。參以系爭鐵皮地上物面積為18.97 平方公尺，主要
    係作堆放東西使用，154 號房屋面積為28.29 平方公尺，內
    有臥房、廁所，有上開勘驗筆錄、現場照片及複丈成果圖可
    稽，原告並陳稱系爭鐵皮建物與154 號房屋為一共同使用空
    間，為同一房屋主體，由其居住使用等語（見本院卷第129
    頁至第132 頁），足認系爭鐵皮地上物係在輔助154 號房屋
    效用，亦難認系爭鐵皮地上物具有使用上之獨立性。又依卷
    附154- 1房屋稅籍資料、平面圖及本院98年8 月25日公務電
    話紀錄（見本院卷第60頁至第61頁、第73頁），顯示稅捐機
    關課稅之154-1 號房屋稅係於85年5 月設立稅籍，其構造為
    加強磚造，面積為37.29 平方公尺，與系爭鐵皮地上物現況
    並不相符，堪認系爭鐵皮建物雖附掛門牌號碼為高雄市旗津
    區○○○路154- 1號，然該鐵皮地上物並非當初申請設立
    154- 1房屋稅籍之房屋，原154-1 房屋已不存在，系爭鐵皮
    地上物應係85年5 月以後之不詳日期在原址另行搭建之地上
    物甚明。承上各節以觀，系爭鐵皮地上物既係嗣後依附154
    號牆壁搭建，不具構造上及使用上之獨立性，依民法第811
    條規定，系爭鐵皮地上物已附合於154 號房屋而成為一整體
    ，即成為154 號房屋之重要成分，應由154 號房屋之所有權
    人取得系爭鐵皮地上物之所有權，縱令系爭鐵皮地上物係由
    原告出資搭建，亦無所謂之獨立所有權可得主張，是原告主
    張為系爭鐵皮地上物之所有權人，自不足採。
(三)、再按，土地法第104 條第1 項規定基地出賣時，租地建屋之
    承租人有依同樣條件優先購買之權，旨在使地上建物之利用
    與其基地所有權合歸於一人，藉以發揮土地之利用價值，盡
    經濟上之效用，並避免租賃關係消滅後，建物因無使用土地
    權限遭拆除還地，防杜紛爭，如基地承租人於基地上根本未
    為房屋之建築者，當無該條規定之適用（最高法院65年台上
    字第530 號判例、91年度台上字第2154號判決意旨參照）。
    簡言之，土地法第104 條之立法目的係為使基地與其上房屋
    所有權合歸一人，故於基地出賣時，須基地承租人於該基地
    上有房屋建築，始有土地法第104 條優先購買權規定之適用
    。系爭鐵皮地上物雖坐落於系爭土地上，惟因附合於154 號
    房屋而應屬154 號房屋所有權人所有，已如前述，原告即未
    在系爭土地上有房屋之建築，至為明確，揆諸前揭判例意旨
    ，原告固為系爭土地之承租人，亦不得就系爭土地向被告主
    張土地法第104 條之優先承買權，要屬無疑。
(四)、原告就系爭土地既無土地法第104 條之優先購買權，兩造關
    於系爭鐵皮地上物是否為合法房屋、土地法第104 條所定優
    先購買權是否以合法房屋為限等爭點所提攻擊防禦方法及證
    據資料，核與判決之結果不生影響，本院自無庸逐一審酌論
    駁，附此敘明。
五、綜上所述，原告未於系爭土地上有房屋建築，不符土地法第
    104 條優先購買權之要件。從而，原告請求確認就系爭土地
    有優先購買權存在，為無理由，應予駁回。
六、據上結論，本件原告之訴為無理由，應依民事訴訟法第78條
    ，判決如主文。
中    華    民    國    99    年    1     月    7     日
                  民事第六庭  審判長法  官  楊國祥
                                    法  官  陳明呈
                                    法  官  林書慧
正本係照原本作成。
如不服本判決，應於送達後20日內，向本院提出上訴狀並表明上
訴理由，如於本判決宣示後送達前提起上訴者，應於判決送達後
10日內補提上訴理由書（須附繕本）。
中    華    民    國    99    年    1     月    7     日
                                書記官  莊豐源

司法院資訊處製作；財團法人民間司法改革基金會備份。
